ACORDAO-COMPLETO-2524852

ACÓRDÃO 1005/2022 ATA 4/2022 - PRIMEIRA CÂMARA

VISTOS, relatados e discutidos estes autos que tratam de pedido de reexame interposto por Verônica Maria Cyreno Amorim em face do Acórdão 6593/2021-TCU-Primeira Câmara, por meio do qual esta Corte de Contas considerou ilegal o ato de concessão de aposentadoria emitido em favor da recorrente;
ACORDAM os ministros do Tribunal de Contas da União, reunidos em Sessão da 1ª Câmara, ante as razões expostas pelo Relator e com fundamento nos arts. 33 e 48 da Lei 8.443/1992, em:
9.1. conhecer do presente pedido de reexame para, no mérito, negar-lhe provimento;
9.2. encaminhar cópia desta deliberação à recorrente e ao Tribunal Regional do Trabalho da 6ª Região/PE.

Pedido de reexame interposto em face de decisão que considerou ilegal o ato de aposentadoria emitido em favor da recorrente.

Primeira Câmara

3.  Recorrente: Verônica Maria Cyreno Amorim (XXX.865.024-XX).

13.1. Ministros presentes: Walton Alencar Rodrigues (Presidente), Vital do Rêgo (Relator) e Jorge Oliveira.
13.2. Ministro-Substituto convocado: Augusto Sherman Cavalcanti.

ACORDAO-COMPLETO-2548365

Acórdão de Relação 5494/2022 - Primeira Câmara

Acórdão de Relação

VITAL DO RÊGO

Ministro-Substituto Augusto Sherman Cavalcanti.

Adoto como relatório, com os devidos ajustes de forma, a instrução elaborada no âmbito da Secretaria de Recursos (peça 32) , com a qual se manifestou de acordo o corpo gerencial daquela unidade técnica especializada (peça 33) , a seguir transcrita:
INTRODUÇÃO
1.	Trata-se de pedido de reexame (peça 20) interposto por Verônica Maria Cyreno Amorim, ex-servidora do Tribunal Regional do Trabalho da 6ª Região (TRT/6) , contra o Acórdão 6593/2021-TCU-Primeira Câmara (peça 8) , que teve como relator o Excelentíssimo Senhor Ministro-Substituto Augusto Sherman Cavalcanti.
1.1. A deliberação recorrida apresenta o seguinte teor:
VISTOS, relatados e discutidos estes autos de ato de aposentadoria submetido à apreciação deste Tribunal para fins de registro, nos termos do inciso III do art. 71 da Constituição Federal de 1988, ato esse cadastrado e disponibilizado ao TCU por intermédio do Sistema de Apreciação e Registro de Atos de Admissão e Concessões (Sisac) , na forma da então vigente Instrução Normativa TCU 55/2007.
ACORDAM os Ministros do Tribunal de Contas da União, reunidos em Sessão da 1ª Câmara, diante das razões expostas pelo Relator, em:
9.1. considerar ilegal o ato constante da peça 2 (ato 20786301-04-2017-000020-3) , relativo à concessão inicial da aposentadoria de Verônica Maria Cyreno Amorim, negando-lhe o registro correspondente, nos termos do § 1º do art. 260 do Regimento Interno desta Corte de Contas;
9.2. dispensar a devolução dos valores indevidamente recebidos até a data da ciência deste Acórdão, com base no Enunciado 106 da Súmula da Jurisprudência do TCU;
9.3. determinar ao órgão de origem que:
9.3.1. comunique à interessada o inteiro teor deste Acórdão, com fundamento nos arts. 71, inciso IX, da Constituição Federal e 262 do Regimento Interno desta Corte de Contas, no prazo de 15 (quinze) dias, contados a partir da ciência da presente deliberação, e, após, faça cessar os pagamentos decorrentes do ato ora impugnado, sob pena de responsabilidade solidária da autoridade administrativa omissa; 
9.3.2. alerte a Sra. Verônica Maria Cyreno Amorim no sentido de que o efeito suspensivo proveniente da interposição de eventuais recursos, caso não providos, não a exime da devolução dos valores indevidamente percebidos após a notificação;
9.3.3. envie a esta Corte de Contas, no prazo de 30 (trinta) dias, por cópia, comprovante de que a interessada teve ciência desta deliberação;
9.3.4. promova o destaque da (s) parcela (s) de quintos incorporada (s) pelo exercício de funções comissionadas entre 8/4/1998 e 4/9/2001, transformando-a (s) em "Parcela Compensatória" a ser absorvida por quaisquer reajustes futuros, consoante modulação estabelecida pelo STF no âmbito do RE 638.115/CE, comunicando a este Tribunal as providências adotadas, a teor dos arts. 262, caput, do Regimento Interno e 8º, caput, da Resolução 206/2007, a não ser que devidamente demonstrado que a rubrica está amparada por decisão judicial transitada em julgado;
9.3.5. emita novo ato de aposentadoria, livre das irregularidades apontadas, submetendo-o ao TCU, no prazo de trinta dias, consoante os arts. 262, § 2º, do Regimento Interno do TCU e 19, § 3º, da Instrução Normativa TCU 78/2018;
9.4. determinar à Sefip que:
9.4.1. verifique a implementação das medidas determinadas nos itens 9.3.1 a 9.3.5 supra; e
9.4.2. arquive os presentes autos, cumpridos os termos deste Acórdão.
 (destacamos e sublinhamos) 
HISTÓRICO
2.	O ato de aposentadoria da recorrente foi julgado ilegal, em virtude de constar a incorporação da parcela vulgarmente conhecida como "opção" (vide ato de peça 2) , bem como de parcela de quintos após o advento da Lei 9.624/1998.
2.1. Sobre o instituto da "opção", o Excelentíssimo Senhor Ministro Benjamin Zymler, por ocasião da apreciação do TC Processo 027.914/2013-5 (Acórdão 2988/2018-TCU-Plenário, Sessão de 12/12/2018) , elaborou, em seu voto revisor, cujas razões foram integralmente acolhidas pela relatora, Excelentíssima Senhora Ministra Ana Arraes, didático e esclarecedor histórico, o qual será apresentado abaixo, com alguns ajustes de forma, supressões e adições.
Da vantagem "opção"
2.2. Em síntese, a vantagem conhecida como "opção" constituía uma fração variável, conforme definido em lei, da remuneração do cargo em comissão/função de confiança.
2.3. Era um direito conferido ao servidor ocupante de cargo efetivo, que assumira cargo em comissão ou função de confiança, de continuar a ser remunerado com base em seu cargo efetivo, mas com acréscimo decorrente do exercício do novo cargo/função. 
2.4. A vantagem tinha por objetivo conferir estímulo financeiro para que o servidor efetivo ocupasse cargo em comissão cuja remuneração fosse inferior à do cargo efetivo. 
2.5. Aparentemente, o primeiro normativo que tratou da matéria foi a Lei 4.345/1964, que assim dispôs (grifei) :
Art. 1º As tabelas de vencimentos dos cargos efetivos e em comissão, referidas no art.1º da Lei 4.242, de 17 de julho de 1963, ficam substituídas pelas seguintes:    
 (...) 
§ 2º Ao funcionário nomeado para o exercício de cargo em comissão é facultado optar pelo vencimento do símbolo, previsto na tabela b constante dêste artigo, ou pela percepção do vencimento e demais vantagens de seu cargo efetivo acrescido de gratificação fixa, correspondente a 20% (vinte por cento) do valor do símbolo do cargo em comissão respectivo.
2.6. Igual disciplina foi mantida pelo Decreto-Lei 1.445/1976 (que tratava da remuneração dos servidores civis do Poder Executivo, dentre outros) . Segundo o art. 3º, a vantagem correspondia a 20% do vencimento do Grupo Direção e Assessoramento Superiores (DAS) . 
2.7. A legislação foi sendo alterada ao longo do tempo, de modo que não só o percentual foi alterado como também foram acrescidas outras vantagens/gratificações ao "optante" pela remuneração do cargo efetivo.
2.8. O Decreto-Lei 2.270/1985, por exemplo, permitiu a inclusão da vantagem "representação mensal" no cálculo da vantagem "opção". O Decreto-Lei 2.365/1987 (art. 10) elevou o percentual para 50% e a Lei 7.706/1988 (art. 4º) , para 55%. 
2.9. A Lei 8.538/1992 alterou a composição da parcela "opção", que foi acrescida de 55% da gratificação GADF (Gratificação de Atividade por Desempenho de Função) , criada pela Lei Delegada 13/1992. 
2.10. Assim, quando da edição da Lei 8.538/1992, a "opção" passou a ser: 55% do vencimento do DAS + 55% da GADF + representação mensal.
2.11. A Lei 8.911/1994 disciplinou o cálculo da opção para os servidores do Poder Executivo, além de tratar do instituto da incorporação de "quintos", previsto no art. 62 da Lei 8.112/1990. À guisa de clareza, transcrevo o citado dispositivo:
Lei 8.911/1994
Art. 2º É facultado ao servidor investido em cargo em comissão ou função de direção, chefia e assessoramento, previstos nesta Lei, optar pela remuneração correspondente ao vencimento de seu cargo efetivo, acrescido de cinquenta e cinco por cento do vencimento fixado para o cargo em comissão, ou das funções de direção, chefia e assessoramento e da gratificação de atividade pelo desempenho de função, e mais a representação mensal.
Parágrafo único. O servidor investido em função gratificada (FG) ou de representação (GR) , ou assemelhadas, constantes do Anexo desta Lei, perceberá o valor do vencimento do cargo efetivo, acrescido da remuneração da função para a qual foi designado.
2.12. A remuneração dos cargos em comissão prevista na Lei 8.911/1994 e que servia de base de cálculo para a vantagem "opção" continuou a ser composta de vencimento básico, GADF e representação mensal.
2.13. As alterações no cálculo da vantagem "opção" continuaram ao longo do tempo. Cito, por exemplo, a Lei 9.030/1995, que estabeleceu que a vantagem equivaleria a 25% da remuneração total do cargo ou função, para os DAS 4 a 6 (art. 2º) , que passou a ser paga em rubrica única (sem GADF ou representação mensal) . Também previu o pagamento de uma parcela variável, equivalente à diferença entre a remuneração efetiva e a remuneração do cargo em comissão.
2.14. Já a Lei 11.526/2007, alterada pela Lei 12.094/2009, fixou a "opção" como 60% da remuneração do cargo em comissão.
2.15. No âmbito do Poder Judiciário, a Lei 9.421/1996 estabeleceu que a "opção" equivaleria a 70% do vencimento básico da função de confiança.
2.16. Importante registrar que algumas funções - geralmente as de menor valor e ocupadas exclusivamente pelos servidores efetivos - são pagas em valor integral, juntamente com a remuneração do cargo efetivo. 
2.17. São as chamadas funções gratificadas ou funções de representação (vide parágrafo único do art. 2º da Lei 8.911/1994) . Diversamente dos cargos em comissão, que exigem o afastamento do servidor de seu cargo efetivo, as funções gratificadas não constituem cargo à parte. São apenas gratificações pagas aos servidores efetivos em razão da assunção de maiores responsabilidades.
2.18. Nesses casos, o servidor não recebe a "opção" - já que não tem entre o que optar -, mas, sim, o valor da função gratificada, juntamente com a remuneração de seu cargo efetivo.
2.19. As vantagens decorrentes do exercício de cargo em comissão/função de confiança e função gratificada são de natureza pro labore faciendo, assim como adicionais pagos em razão das condições específicas de trabalho (insalubridade, trabalho noturno, etc.) . Ou seja, são de natureza transitória, uma vez que o servidor somente a elas faz jus quando no exercício do cargo ou função. 
2.20. Uma vez que a aposentadoria ocorre no cargo efetivo e os proventos guardam relação com esse cargo, não há como imaginar que vantagens associadas ao cargo em comissão possam compor os proventos de aposentadoria, salvo autorização legal. Isso em virtude do princípio da legalidade. De fato, não se pode relegar ao oblívio a lição de Hely Lopes Meirelles:
Na Administração Pública não há liberdade nem vontade pessoal. Enquanto na administração particular é lícito fazer tudo que a lei não proíbe, na Administração Pública só é permitido fazer o que a lei autoriza. A lei para o particular significa "pode fazer assim"; para o administrador público significa "deve fazer assim" (in Direito Administrativo Brasileiro, 33ª ed., São Paulo: Malheiros Editores, 2007, p. 87-88) .
2.21. A Lei 8.112/1990 disciplinou a matéria nos seguintes termos:
Art. 193. O servidor que tiver exercido função de direção, chefia, assessoramento, assistência ou cargo em comissão, por período de 5 (cinco) anos consecutivos, ou 10 (dez) anos interpolados, poderá aposentar-se com a gratificação da função ou remuneração do cargo em comissão, de maior valor, desde que exercido por um período mínimo de 2 (dois) anos.                    § 1° Quando o exercício da função ou cargo em comissão de maior valor não corresponder ao período de 2 (dois) anos, será incorporada a gratificação ou remuneração da função ou cargo em comissão imediatamente inferior dentre os exercidos.                   § 2° A aplicação do disposto neste artigo exclui as vantagens previstas no art. 192, bem como a incorporação de que trata o art. 62, ressalvado o direito de opção  (grifos acrescidos) .
2.22. É sobremodo importante ressaltar que o direito de opção, que consta no § 2º supra, diz respeito à opção entre as vantagens dos quintos, da prevista no art. 193 e do art. 192 - e não à parcela vulgarmente chamada de "opção".      
2.23. A composição dos proventos deferidos ao servidor que optava por se aposentar na forma do caput dependia do tipo de cargo ou função ocupada.
2.24. Se ex-ocupante de cargo em comissão, os proventos equivaleriam à remuneração desse cargo. Se ocupante de função gratificada, que é vinculada ao exercício de cargo efetivo, os proventos do servidor seriam compostos pela remuneração do cargo efetivo acrescida da gratificação de função. Isso porque, no último caso, não se trata de um cargo autônomo, com estrutura remuneratória própria, mas de uma mera gratificação paga ao servidor efetivo.
2.25. Veja-se que esse dispositivo legal não mencionava expressamente a possibilidade de deferir ao inativo, que preencheu seus requisitos, a parcela da retribuição dos cargos em comissão/função de confiança, conhecida como "opção", nada obstante ressalve, em seu §2º, o "direito de opção".
2.26. O § 2º do art. 193 da Lei 8.112/1990 apenas autorizava que o servidor optasse por se aposentar na forma do caput ou carreasse para os proventos de aposentadoria (calculados com base na remuneração do cargo efetivo) as vantagens previstas nos arts. 62 e 192 da Lei 8.112/1990. 
2.27. Nessa ordem de ideias, poder-se-ia argumentar que não existe amparo legal para o pagamento da "opção" para os inativos, uma vez que a Lei 8.112/1990 não menciona expressamente essa possibilidade. 
2.28. Contudo, seria também possível extrair diretamente do caput, mediante interpretação extensiva, a autorização para o pagamento da parcela "opção" ao inativo. Se o dispositivo confere ao ex-ocupante de cargo em comissão o direito de ter seus proventos calculados com base na remuneração desse cargo, não seria desarrazoado conferir a esse servidor o direito de acrescer a seus proventos de cargo efetivo a parcela "opção". Desse modo, estar-se-ia conferindo ao ex-ocupante do cargo em comissão tratamento semelhante ao do servidor investido em função gratificada. 
2.29. Isso porque, em muitos casos, a remuneração do cargo em comissão era inferior à do cargo efetivo. Consequentemente, muitos desses servidores não se beneficiariam do art. 193 da Lei 8.112/1990, ao contrário daqueles que ocuparam função gratificada.
2.30. Todavia, essa interpretação não se coaduna com o pagamento de "quintos", dada a vedação contida no §2º do art. 193 da Lei 8.112/1990.
2.31. A razão da vedação de acumulação das vantagens era claramente evitar o bis in idem nos proventos de inatividade, haja vista que a finalidade do pagamento das vantagens era uma só: assegurar estabilidade financeira na inatividade ao servidor que assumiu maiores responsabilidades quando na atividade. 
2.32. Não invalida esse raciocínio o fato de que era possível pagar, na atividade, a vantagem dos "quintos" cumulativamente com a gratificação de função ou com a "opção". Isso é uma distorção do instituto dos "quintos", pois, em vez de assegurar a estabilidade financeira àquele que se afastasse do cargo ou função, acabava por elevar a remuneração do cargo efetivo ainda quando no exercício do cargo em comissão ou função. Entretanto, isso era prevista em lei, o que não ocorre no caso da inatividade.
2.33. Quando o servidor é necessariamente remunerado com base no cargo efetivo e recebe uma gratificação fixada em lei, deve-se observar a vedação de pagamento cumulativo da gratificação de função com as vantagens previstas nos arts. 62 ("quintos"/"décimos") e 192 da Lei 8.112/1990.  Nesse sentido, cito, dentre inúmeros outros, a Decisão 47/2001-Plenário (rel. Ministro Benjamin Zymler) e os Acórdão 645/2003-TCU-Plenário (rel. Ministro Walton Alencar Rodrigues) e 814/2005-1ª Câmara (relator Ministro Marcos Vilaça) , proferido em processo de inspeção.
2.34. Apesar de não haver expressa previsão legal, a jurisprudência de mais de trinta anos vem aceitando a inclusão da parcela "opção" (pagamento de uma fração da remuneração do cargo em comissão ao servidor que opta pela remuneração do cargo efetivo) nos proventos do inativo que implementou os requisitos do art.180 da Lei 1.711/1952 ou do art. 193 da Lei 8.112/1990. Nada obstante, não é possível o pagamento da parcela "opção" - quando prevista em lei - com a vantagem dos "quintos", ex vi do disposto no § 2º do art. 193 da Lei 8.112/1990.
2.35. Mas não é só: a EC 20/1998 impõe que os proventos da inatividade sejam calculados com base na remuneração do cargo efetivo e que não a superem no momento da concessão da aposentadoria. Assim, todos os servidores que não implementaram as condições para a aposentação até 15/12/1998 (véspera da vigência da EC 20/1998) não fazem jus à percepção de FC ou da parcela "opção" (se existente na estrutura remuneratória) nos proventos de aposentadoria.
2.36. De mais a mais, a aposentadoria deve observar as regras vigentes no momento da implementação de todos os requisitos legais para a concessão do benefício previdenciário, motivo pelo qual não é possível entender que o servidor tenha algum direito adquirido a determinada vantagem paga na aposentadoria até que lhe seja assegurado o próprio direito à inativação. 
2.37. Portanto, sob o ponto de vista legal, o cumprimento das exigências do art. 193 da Lei 8.112/1990, por si só, é irrelevante e não produz consequências jurídicas caso não tenham sido atendidos os requisitos para a constituição da situação jurídica na qual a vantagem é devida: a aposentadoria.
2.38. É nesse sentido o disposto no art. 7º da Lei 9.624/1998 (grifos acrescidos) : 
Art. 7º É assegurado o direito à vantagem de que trata o art. 193 da Lei 8.112, de 1990, aos servidores que, até 19 de janeiro de 1995, tenham completado todos os requisitos para obtenção de aposentadoria dentro das normas até então vigentes.
Parágrafo único. A aplicação do disposto no caput exclui a incorporação a que se referia o art. 62 e as vantagens previstas no art. 192 da Lei 8.112, de 1990 (grifos acrescidos) .
2.39. Assim, os servidores que não se encontravam em condições de se aposentar quando da revogação do art. 193 do Regime Jurídico Único (até 18/1/1995) não podem se beneficiar dessa vantagem.
2.40. De mais a mais, a jurisprudência apregoa que é "vedado ao servidor público carrear para os proventos da aposentadoria ou para a pensão por ele instituída parcela da remuneração sobre a qual não incidiu desconto previdenciário" (Acórdão 5919/2019-TCU-Primeira Câmara, de relatoria do Ministro Benjamin Zymler, entre outros) . Ressalva-se, na hipótese, as gratificações de caráter geral, criadas após a jubilação do servidor com direito à paridade de proventos, desde que não tenham natureza pro labore faciendo.
Dos fundamentos para o julgamento pela ilegalidade da presente aposentadoria
2.41. Analisando-se o ato de aposentadoria em questão (peça 2) , podem-se extrair as seguintes informações: a interessada conta com 30 anos, 2 meses e 21 dias de tempo de serviço, sendo que a vigência do ato é a partir de 3/7/2017, com fundamento na EC 47/2005. Assim, só veio a adquirir o direito à aposentação após a vigência da EC 20/1998.
2.42. Além da vantagem "opção", foi identificada também a incorporação de parcelas de quintos/décimos referentes a período de exercício de função de confiança/cargo em comissão posterior ao advento da Lei 9.624/1998, o que levou o Tribunal a fazer a determinação constante do subitem 9.3.4 do Acórdão recorrido, de modo que o órgão de origem promovesse o destaque dessa rubrica, transformando-a em "Parcela Compensatória" a ser absorvida por quaisquer reajustes futuros, consoante modulação estabelecida pelo STF no âmbito do RE 638.115/CE, a não ser que devidamente demonstrado que a rubrica está amparada por decisão judicial transitada em julgado.
2.43. Destarte, a presente concessão é ilegal porque:
a)	houve violação à regra constitucional, introduzida pela Emenda Constitucional 20/1998, que limita o valor dos proventos à remuneração do cargo efetivo;
b)	é vedado ao servidor público carrear para os proventos da aposentadoria ou para a pensão por ele instituída parcela da remuneração sobre a qual não incidiu desconto previdenciário, ressalvando-se as gratificações de caráter geral, criadas após a jubilação do servidor com direito à paridade de proventos, desde que não tenham natureza pro labore faciendo; 
c)	os proventos incluem parcelas de quintos em razão do exercício de funções comissionadas, no período de 8/4/1998 e 4/9/2001, que devem ser transformadas em "Parcela Compensatória", nos termos do decidido pelo STF, no RE 638.115/CE, a não ser que a rubrica esteja amparada por decisão judicial transitada em julgado.
ADMISSIBILIDADE
3.	Reitera-se o exame de admissibilidade realizado pelo Sar/Serur (peças 21 e 22) , que opinou pelo conhecimento do recurso, nos termos do artigo 48 da Lei 8.443/1992, c/c os artigos 285 e 286, parágrafo único, do RI/TCU, suspendendo-se os efeitos dos subitens 9.1, 9.3, 9.3.1 (parte final) , 9.3.4 e 9.3.5 do Acórdão 6593/2021-TCU-Primeira Câmara. O Excelentíssimo Senhor Ministro Vital do Rêgo, mediante despacho de peça 25, concordou com esta unidade técnica.
EXAME DE MÉRITO
4.	Delimitação
	Constitui objeto do presente recurso definir se:
a)	houve ofensa à EC 20/1998;
b)	houve a incidência da contribuição previdenciária sobre a opção até 28/1/1999;
c)	ocorreu violação aos princípios da segurança jurídica e da isonomia;
d)	houve violação ao direito adquirido;
e)	deve ser feita a modulação dos efeitos do acórdão recorrido.
5.	Da ofensa à EC 20/1998
5.1. Defende a recorrente que é titular do direito à vantagem "opção", com base nos seguintes argumentos.
5.2. Nos termos da legislação em vigor (Lei 8.852/1994, art. 1°, inciso III) , integra a remuneração do servidor ocupante de cargo efetivo a retribuição pelo exercício de função de direção, chefia ou assessoramento, cargo de provimento em comissão ou de natureza especial, prevista no art. 62 da Lei 8.112/1990 (peça 20, p. 3-7) .
5.3. Portanto, o pagamento na aposentadoria da parcela denominada "opção" aos servidores públicos que tenham satisfeito, até a data de 18 de janeiro de 1995, os pressupostos temporais estabelecidos no art. 193 da Lei 8.112/1990, não viola o § 2º do art. 40 da Constituição Federal, com a redação dada pela Emenda Constitucional 20/1998, porque a retribuição pelo exercício de função de direção, chefia ou assessoramento, cargo de provimento em comissão ou de natureza especial, prevista no art. 62 da Lei 8.112/1990, integra a remuneração do servidor ocupante de cargo efetivo, nos termos do inciso III do art. 1º da Lei 8.852/1994 (peça 20,  p. 5) .
5.4. No voto condutor do Acórdão 964/2006-TCU-Plenário (TC Processo 014.277/1999-9) , enfatizou o Ministro Valmir Campelo que "nada poderia conferir à vantagem da 'opção' maior característica de remuneração efetiva ou permanente do que a própria permissão legal para que ela integre a aposentadoria", para concluir que não é destinatária da restrição trazida pela EC 20/1998, na redação dada ao § 2º do art. 40 da Carta Magna (peça 20, p. 5) .
Análise
5.5. Entende-se que o instituto da "opção" foi devidamente analisado no histórico desta instrução. Assim, baseando-se na legislação aplicável à espécie e nas regras de Hermenêutica, entende-se que todos os servidores que não implementaram as condições para a aposentação até 15/12/1998 (véspera da vigência da EC 20/1998) não fazem jus à percepção de FC ou da parcela "opção" (se existente na estrutura remuneratória) nos proventos de aposentadoria.
5.6. O art. 41 da Lei 8.112/1990 assim dispõe:
Art. 41.  Remuneração é o vencimento do cargo efetivo, acrescido das vantagens pecuniárias permanentes estabelecidas em lei.
5.7. Ora, as vantagens decorrentes do exercício de cargo em comissão/função de confiança e função gratificada são de natureza pro labore faciendo. É dizer: são de natureza transitória, uma vez que o servidor somente a elas faz jus quando no exercício do cargo ou função. 
5.8. Posta assim a questão, é de se inferir que, diferentemente do alegado pela recorrente, não integra a remuneração dos servidores público federais a parcela vulgarmente chamada de "opção", por ter natureza transitória, e não permanente.
5.9. Quanto à jurisprudência superada deste Tribunal (Acórdão 964/2006-TCU-Plenário, de relatoria do Ministro Valmir Campelo, que deliberou no sentido de pagamento de "opção" aos servidores que não implementaram o direito à aposentadoria até 18/1/1995) , cabe reafirmar que os juízes são independentes e somente se submetem à lei, e não à jurisprudência. 
5.10. No que tange à definição de remuneração prevista na Lei 8.852/1994, é de se observar que se aplica, tão-somente, ao regramento da referida norma, conforme se pode depreender do disposto em seu art. 1º: 
Art. 1º Para os efeitos desta Lei, a retribuição pecuniária devida na administração pública direta, indireta e fundacional de qualquer dos Poderes da União compreende:
 (...) 
III - como remuneração, a soma dos vencimentos com os adicionais de caráter individual e demais vantagens, nestas compreendidas as relativas à natureza ou ao local de trabalho e a prevista no art. 62 da Lei 8.112, de 1990, ou outra paga sob o mesmo fundamento, sendo excluídas:
 (...) 
5.11. Assim, houve violação ao § 2° do art. 40 da Constituição Federal, com a redação dada pela Emenda Constitucional 20/1998, que assim dispunha:
 § 2º Os proventos de aposentadoria e as pensões, por ocasião de sua concessão, não poderão exceder a remuneração do respectivo servidor, no cargo efetivo em que se deu a aposentadoria ou que serviu de referência para a concessão da pensão (grifos acrescidos) .
6.	Da relevância do argumento de ter havido a incidência da contribuição previdenciária até 28/1/1999
6.1. Assevera que houve incidência de contribuição previdenciária sobre a parcela de retribuição pelo exercício de função comissionada, com base nos seguintes argumentos.
6.2. Na data da promulgação da EC 20/1998, encontrava-se em vigor a Lei 9.630/1998, assim como o inciso III do art. 1º da Lei 8.852/1994, que disciplinavam o pagamento de contribuição à previdência social, inclusive sobre a retribuição pelo exercício de função comissionada, nos termos do art. 12 da EC 20/1998 (peça 20, p. 6) .
6.3. O Plenário do Tribunal de Contas da União somente decidiu pela não incidência da contribuição social sobre a retribuição pelo exercício de função comissionada na Sessão de 29/8/2001 (Decisão 683/2001-TCU-Plenário, de relatoria do Ministro José Antônio Barreto de Macedo) , ao apreciar representação formulada por unidade técnica da própria Corte de Fiscalização, que deu origem ao Processo Processo 006.153/1999-2 (peça 20, p. 6) .
6.4. Portanto, ao contrário do registrado no Acórdão 1599/2019-TCU-Plenário (Relator Ministro Benjamin Zymler) , os servidores efetivamente contribuíram sobre a parcela de retribuição pelo exercício de função comissionada durante todo o lapso de tempo estabelecido no art. 193 da Lei 8.112/1990, por força do disposto no art. 12 da EC 20/1998, e continuarão com os recolhimentos para a respectiva fonte de custeio após a aposentadoria, de acordo com as atuais regras previdenciárias (peça 20, p. 7) .
Análise
6.5. Sobre essa questão, vem à baila as judiciosas considerações do Excelentíssimo Senhor Ministro Benjamin Zymler, por ocasião da apreciação do TC Processo 001.928/2019-8 (Acórdão 5919/2019-TCU-Primeira Câmara, Sessão de 23/7/2019) :
9. (...) As parcelas remuneratórias decorrentes do exercício das funções comissionadas deixaram de constituir base de incidência para a contribuição previdenciária desde 16/12/1998, motivo pelo qual também não podem integrar os proventos de aposentadoria.
10. Nessa linha, a própria legislação editada após a EC 20/1998 não previa a incidência de contribuição previdenciária sobre as funções de confiança e assemelhados, como se depreende do art. 1º da Lei 9.783, publicada em 28/1/1999, na sequência da aprovação da EC 20/1998 (grifos acrescidos) :
"Art. 1o A contribuição social do servidor público civil, ativo e inativo, e dos pensionistas dos três Poderes da União, para a manutenção do regime de previdência social dos seus servidores, será de onze por cento, incidente sobre a totalidade da remuneração de contribuição, do provento ou da pensão. (Vide Lei 10.887/2004) Vide ADIN 2010, de 1999
Parágrafo único. Entende-se como remuneração de contribuição o vencimento do cargo efetivo, acrescido das vantagens pecuniárias permanentes estabelecidas em lei, os adicionais de caráter individual, ou quaisquer vantagens, inclusive as relativas à natureza ou ao local de trabalho, ou outra paga sob o mesmo fundamento, excluídas:  (...) "
11. Essa matéria foi objeto da Decisão 683/2001-TCU-Plenário, prolatada em 29/8/2001, na qual o Tribunal, acolhendo a dissidência capitaneada pelo Ministro Ubiratan Aguiar, firmou o seguinte entendimento:
"O Tribunal Pleno, diante das razões expostas pelo Redator, DECIDE conhecer da Representação formulada pela então Divisão de Pagamento - Dipag/Serec/Segedam e, tendo em vista o disposto nos arts. 40, § 12, 201, § 11, da Constituição Federal, com redação dada pela Emenda Constitucional 20/1998, firmar o entendimento de que a retribuição pelo exercício de função comissionada não constitui parcela integrante da remuneração sobre a qual incide a contribuição social do servidor público civil ativo, a partir da vigência da Emenda Constitucional 20/1998."
12. Contra essa decisão foi interposto pedido de reexame pelo Subprocurador-Geral Ubaldo Alves Caldas, que não foi conhecido (Decisão 1.077/2001-TCU-Plenário) .
6.6. Conforme ressaltado no histórico desta instrução, a presente concessão foi julgada ilegal pelo fato de ter havido violação à regra constitucional, introduzida pela Emenda Constitucional 20/1998, que limita o valor dos proventos à remuneração do cargo efetivo.
6.7. Assim, é irrelevante tecer considerações adicionais sobre a incidência da contribuição previdenciária até 28/1/1999 ou sobre os proventos de aposentadoria.
6.8. Em virtude dessas considerações, é de se rejeitar as alegações apresentadas pela recorrente.
7. 	Da violação aos princípios da segurança jurídica e da isonomia
7.1. Aduz-se que houve desrespeito à segurança jurídica e à isonomia, com base nos seguintes argumentos.
7.2. O servidor aposentado não deve ser submetido a uma redução abrupta em seus proventos, sendo que o princípio da segurança jurídica veda a desconstituição injustificada de atos jurídicos, mesmo quando ocorre alguma inconformidade com o texto legal durante sua constituição (peça 20, p. 7-8) .
7.3. Na hipótese, não se trata de corrigir uma ilegalidade em ato de aposentação, mas de mudança de entendimento do TCU. Não se pode admitir, em respeito ao princípio constitucional da isonomia, que servidores na mesma situação funcional e jurídica sejam separados em duas categorias, apenas pela data em que os seus atos de concessão foram apreciados pela Corte de Contas (peça 20, p. 8) .
7.4. O direito do Tribunal de Contas da União de alterar o seu posicionamento deve encontrar limite no princípio da segurança jurídica, também de hierarquia constitucional, pois os administrados não podem ficar indefinidamente sujeitos à instabilidade surgida a cada julgamento de registro de ato de aposentadoria de servidor público, quando há alteração na composição do Colegiado, sob pena de gerar descrédito para o Tribunal de Fiscalização e insegurança jurídica para o administrado (peça 20, p. 8) .
7.5. Na análise do presente pedido de reexame, a recorrente espera que o Tribunal de Contas da União considere, também, os inúmeros atos de aposentadoria julgados e registrados nos últimos 14 (quatorze) anos, tidos como legais por essa Corte de Fiscalização, com base no entendimento firmado, no longínquo dia 30/11/2005, no Acórdão 2076/2005-TCU-Plenário, de relatoria do Ministro-Substituto Augusto Sherman Cavalcanti (peça 20, p. 9) . 
7.6. Dentre esses inúmeros atos de aposentadoria julgados e registrados diariamente nos últimos anos, tidos como legais por esta Corte de Fiscalização, com base no entendimento firmado no dia 30/11/2005 no Acórdão 2076/2005-TCU-Plenário (Relator Ministro-Substituto Augusto Sherman Cavalcanti) , quantos chegaram junto ou depois do ato de aposentadoria da recorrente? Não se pode admitir, em respeito e observância ao princípio constitucional da isonomia, que servidores na mesma situação funcional e jurídica sejam distinguidos e separados em duas categorias, apenas pela data em que os seus atos de aposentadoria foram apreciados no Tribunal de Contas da União. Distinção por essa única razão afronta o princípio constitucional da isonomia (peça 20, p. 9) .
7.7. A adoção de novo entendimento pelo Acórdão 1599/2019-TCU-Plenário (Relator Ministro Benjamin Zymler) , com alteração de orientação sedimentada há quatorze anos no Acórdão 2076/2005-TCU-Plenário (Relator Ministro-Substituto Augusto Sherman Cavalcanti) desconsidera os princípios da segurança jurídica e da isonomia (peça 20, p. 9) .
Análise
7.8. Conforme visto no histórico desta instrução, a conclusão de que a presente concessão é ilegal deveu-se também ao exame da legislação referente ao instituto da "opção".
7.9. No que tange à jurisprudência superada deste Tribunal, observa-se que os juízes são independentes e somente se submetem à lei e às disposições com caráter normativo, e não à jurisprudência. Sobre o tema, traz-se à colação a doutrina de Jorge Luiz Souto Maior e Valdete Souto Severo:
 (...) o juiz tem o dever de se rebelar, de reagir, de não ceder, de reafirmar a sua independência, pois é isto que a humanidade, que debruçou sobre o direito toda a regulação das relações de poder, espera dele. Um juiz que, por conveniência, se curva ao entendimento de outros juízes, proferindo decisões contrárias à sua convicção jurídica; que, por comodidade, aplica uma lei que fere a Constituição ou algum preceito dos direitos humanos ou direitos fundamentais; que, por receio de qualquer natureza ou medo, acaba cumprindo uma "ordem" ilegal; ou que, meramente, se abstém de "denunciar" as ameaças que sofra com relação à sua independência; que não exerce com liberdade e responsabilidade as suas atribuições, deixa de ser digno da função que exerce, perde, enfim, na essência, a designação de um autêntico magistrado e quem perde com isto é toda a sociedade (in O Processo do Trabalho como instrumento do Direito do Trabalho e as ideias fora de lugar do Novo CPC. São Paulo: LTr, 2015, p. 107-108) 
7.10. Acrescente-se a doutrina de Mauro Schiavi:
Hodiernamente se exige uma postura mais ativa do Juiz para garantir os resultados práticos do processo. A efetividade do processo depende não só de um Juiz imparcial e independente, mas, também, de um magistrado mais ousado, comprometido com a justiça e com os resultados úteis do processo (in Manual de Direito Processual do Trabalho, 4ª. Ed., São Paulo: LTr, 2011, p. 698) .
7.11. Corroborando essas ideias, registra-se o conselho de Benedito Calheiros Bonfim:
A dócil submissão à jurisprudência estiola o espírito criador do advogado e do juiz. São os descontentes e os inconformados os propulsores do progresso, raciocínio válido também no campo da ciência do Direito (in Conselhos aos jovens advogados, 3ª Ed., Niterói, RJ: Impetus, 2012, p. 187) .
7.12. De fato, a democracia se faz com respeito à diferença e com divergências. Assim, continua Fábio Konder Comparato:
A independência funcional da magistratura, assim entendida, é uma garantia institucional do regime democrático. O conceito institucional foi elaborado pela doutrina publicista alemã à época da República de Weimar, para designar as fontes de organização dos Poderes Públicos, cuja função é assegurar o respeito aos direitos subjetivos fundamentais, declarados na Constituição (grifos acrescidos) (apud Jorge Luiz Souto Maior e Valdete Souto Severo, in O Processo do Trabalho como instrumento do Direito do Trabalho e as ideias fora de lugar do Novo CPC. São Paulo: LTr, 2015, p. 114) .
7.13. Observa-se que a submissão dos juízes somente à lei não é uma idiossincrasia do Direito brasileiro, mas encontra ressonância na Alemanha, na Áustria, na Dinamarca, na Espanha, na França, na Grécia, na Irlanda, na Itália e em Portugal, conforme pontuam Jorge Luiz Souto Maior e Valdete Souto Severo:
Na Alemanha, há disposição expressa no sentido de que "os juízes são independentes e somente se submetem à lei" (art. 97) . Na Áustria, "Os juízes são independentes no exercício de suas funções judiciárias" (art. 87) . Na Dinamarca, "No exercício de suas funções os magistrados devem se conformar à lei" (art. 64) . Na Espanha, "A justiça emana do povo e ela é administrada em nome do rei por juízes e magistrados que constituem o poder judiciário e são independentes, inamovíveis, responsáveis e submetidos exclusivamente ao império da lei" (art. 117) . Há também norma dispondo que "Toda pessoa tem o direito de obter a proteção efetiva dos juízes e tribunais para exercer seus direitos e seus interesses legítimos, sem que em nenhum caso esta proteção possa lhe ser recursada" (art. 24) .
No mesmo pórtico, o ordenamento jurídico francês prevê: "O presidente da República é garante da independência da autoridade judiciária. Ele é assistido pelo Conselho superior da magistratura. Uma lei orgânica traz estatuto dos magistrados. Os magistrados de carreira são inamovíveis" (art. 64) . Na Grécia, há disposição no sentido de que: "A justiça é composta por tribunais constituídos de magistrados de carreira que possuem independência funcional e pessoal" (art. 87-1) e de que "No exercício de suas funções, os magistrados são submetidos somente à Constituição e às leis; eles não são, em nenhum caso, obrigados a se submeter a disposições contrárias à Constituição" (art. 87-2) . Na Irlanda, "Os juízes são independentes no exercício de suas funções judiciárias e submetidos somente à presente Constituição e à lei (art. 35-2) . Na Itália: "A justiça é exercida em nome do povo. Os juízes se submetem apenas à lei" (art. 101) . Em Portugal, "os juízes são inamovíveis. Eles não poderão ser multados, suspensos, postos em disponibilidade ou exonerados de suas funções fora dos casos previstos pela lei" (art. 218-1) . E mais: "os juízes não podem ser tidos por responsáveis de suas decisões, salvo exceções consignadas na lei" (art. 218-2) (in O Processo do Trabalho como instrumento do Direito do Trabalho e as ideias fora de lugar do Novo CPC. São Paulo: LTr, 2015, p.115) .
7.14. Ante esses ponderosos argumentos, entende-se que este Tribunal deve interpretar o regramento da "opção" de acordo com as regras de Hermenêutica, e não guiado por precedentes jurisprudenciais oscilantes e superados, que não informam um norte seguro a ser seguido. Nesse sentir, não há que se falar em violação ao princípio da isonomia.
7.15. Ademais, observa-se que a jurisprudência deste tribunal sedimentou-se no sentido da irregularidade do pagamento da parcela opção juntamente com quintos, conforme se extrai de centenas de julgados desta Casa, trazendo-se, a título meramente ilustrativo, os seguintes Acórdãos: 1.255/2020, Relator Marcos Bemquerer; 2.793/2019, Relatora Ana Arraes; e 2.646/2019, Relator Vital do Rêgo - todos do Plenário; 6.860/2020, Relator Benjamin Zymler; 6.696/2020, Relator Walton Alencar Rodrigues; e 6.674/2020, Relator Weder de Oliveira - todos da 1ª Câmara; e 6.731/2020, Relator André de Carvalho; 6.574/2020, Relator Augusto Nardes; e 6.178/2020, Relator Raimundo Carreiro - todos da 2ª Câmara.
7.16. Sobre o princípio da segurança jurídica, cabe lembrar que a sedimentada jurisprudência da Suprema Corte é no sentido de classificar como ato complexo a concessão de aposentadoria, reforma ou pensão, consoante os seguintes julgados (RMS 3881/SP, MS 19875/DF, RE 195861/ES e MS 23665/DF) .
7.17. Assim, sendo o ato de aposentadoria complexo, este somente passa a estar plenamente formado (perfeito) , válido (aferição da legalidade com reflexo de definitividade perante a Administração) e eficaz (plenamente oponível a terceiros, deixando de apresentar executoriedade provisória) quando recebe o registro pela Corte de Contas. Tal entendimento decorre do disposto no inciso III do art. 71 da Constituição Federal, que estabelece que compete ao Tribunal de Contas da União apreciar, para fins de registro, a legalidade dos atos de admissão, assim como a concessão de aposentadoria, reforma ou pensão.
7.18. Nessa perspectiva, impõe-se reconhecer que referido ato possui natureza precária (cf., e.g., Acórdão 2482/2007-TCU-Primeira Câmara, Relator Augusto Nardes) , razão pela qual, até que haja o efetivo julgamento e o consequente registro pela Corte de Contas, não há que se falar em  ato jurídico perfeito, tendo em vista a ausência de aperfeiçoamento e definitividade do ato.
7.19. A propósito do tema, colaciona-se entendimento esposado pela Corte Constitucional ao decidir no âmbito do RE 195.861/ES:
APOSENTADORIA. ATO ADMINISTRATIVO DO CONSELHO DA MAGISTRATURA. NATUREZA. COISA JULGADA ADMINISTRATIVA. INEXISTÊNCIA. O ato de aposentadoria exsurge complexo, somente se aperfeiçoando com o registro perante a Corte de Contas. Insubsistência da decisão judicial na qual assentada, como óbice ao exame da legalidade, a coisa julgada administrativa. (grifos acrescidos) 
7.20. No caso em apreço, não houve o respectivo registro em razão da constatação de ilegalidade no ato, o que afasta, por si só, a presunção de legitimidade do ato administrativo que concedeu o benefício à recorrente, não havendo, assim, que se falar em violação da segurança jurídica ou de proteção da confiança. 
7.21. Quanto à boa-fé da recorrente, tenha-se presente que foi considerada ao se dispensar a devolução dos valores indevidamente recebidos, nos termos do acórdão recorrido.
7.22. É sobremodo importante ressaltar que este Tribunal tem o poder/dever de apreciar, para fins de registro, os atos de aposentadoria na esfera federal, nos termos do art. 71 da Lei Maior. Esta prerrogativa não pode ser infirmada pela sobreposição dos princípios da razoável duração do processo e da eficiência na Administração Pública.
7.23. Nesse sentir, é de se opinar pela rejeição dos argumentos apresentados pela recorrente. 
8.	Do direito adquirido
8.1. Aduz-se que houve violação ao direito adquirido, com base nos seguintes argumentos.
8.2. No MS 25.405, impetrado contra ato do TCU, o Ministro Eros Grau, consignou, no dia 22/6/2005, que "a aquisição da vantagem prevista no art. 193 da Lei 8.112/1990 está condicionada apenas a determinado lapso temporal no exercício da função ou cargo comissionado, sem qualquer outro critério adicional e que, o direito à parcela, pois, estaria plenamente incorporado ao patrimônio jurídico do impetrante, ainda que seu exercício estivesse condicionado a termo ou condição futura, sendo vedado à autoridade administrativa opor restrições onde não o fez a lei que concedeu o benefício" (peça 20, p. 9-10) .
8.3. No voto condutor do Acórdão 964/2006-TCU-Plenário (TC Processo 014.277/1999-9) , o Ministro Valmir Campelo registrou que não se confundem a aquisição do direito à vantagem do art. 193 e a aquisição do direito à aposentadoria em si (peça 20, p. 10) .
8.4. O Acórdão 1599/2019-TCU-Plenário (Relator Ministro Benjamin Zymler) , cujas razões de decidir foram adotadas pelo Acórdão 6593/2021-TCU-Primeira Câmara (Relator Ministro-Substituto Augusto Sherman Cavalcanti) , objeto deste pedido de reexame, desconsidera o princípio constitucional do direito adquirido, estabelecido no inciso XXXVI do art. 5º da Lei Maior, pois a única exigência que fazia o art. 193 da Lei 8.112/1990 era o exercício de função comissionada por cinco anos continuados ou dez interpolados. A referida norma legal não exigia o tempo de serviço para aposentadoria (peça 20, p. 10) .
8.5. Nem mesmo emenda constitucional pode prejudicar o direito adquirido, fazendo inserir exigência que não constava do art. 193 da Lei 8.112/1990, como também não pode o TCU adotar entendimento que desconsidera um princípio constitucional gravado como cláusula pétrea, nos termos da CF, art. 60, § 4º, inciso IV (peça 20, p. 11) .
Análise
8.6. A aposentadoria deve observar as regras vigentes no momento da implementação de todos os requisitos legais para a concessão do benefício previdenciário, motivo pelo qual não é possível entender que o servidor tenha algum direito adquirido a determinada vantagem paga na aposentadoria até que lhe seja assegurado o próprio direito à inativação. 
8.7. Portanto, sob o ponto de vista legal, o cumprimento das exigências do art. 193 da Lei 8.112/1990, por si só, é irrelevante e não produz consequências jurídicas caso não tenham sido atendidos os requisitos para a constituição da situação jurídica na qual a vantagem é devida: a aposentadoria.
8.8. É nesse sentido o disposto no art. 7º da Lei 9.624/1998 (grifos acrescidos) : 
Art. 7º É assegurado o direito à vantagem de que trata o art. 193 da Lei 8.112, de 1990, aos servidores que, até 19 de janeiro de 1995, tenham completado todos os requisitos para obtenção de aposentadoria dentro das normas até então vigentes.
Parágrafo único. A aplicação do disposto no caput exclui a incorporação a que se referia o art. 62 e as vantagens previstas no art. 192 da Lei 8.112, de 1990 (grifos acrescidos) .
8.9. Nessa direção, rememora-se a decisão exarada pelo Plenário do STF, no MS 26.196, de Relatoria do Ministro Ayres Brito (Ata 1/2011, DJE 20, de 18/11/2010) , no sentido de que "O que regula os proventos da inatividade é a lei (e não sua interpretação) vigente ao tempo em que o servidor preencheu os requisitos para a respectiva aposentadoria (Súmula 359/STF) . Somente a lei pode conceder vantagens a servidores públicos (...) ".
8.10. Quanto à jurisprudência superada deste Tribunal (Acórdão 964/2006-TCU-Plenário, de relatoria do Ministro Valmir Campelo, que deliberou no sentido de pagamento de "opção" aos servidores que não implementaram o direito à aposentadoria até 18/1/1995) , cabe reafirmar que os juízes são independentes e somente se submetem à lei, e não à jurisprudência. 
8.11. No que tange ao MS 25.405, impetrado contra ato do TCU e julgado em 22/6/2005, a recorrente não apresentou comprovação de que é beneficiária da referida ação judicial.
8.12. Nessa ordem de ideias, opina-se pela rejeição dos argumentos apresentados pela recorrente.
9. 	Da modulação dos efeitos da decisão recorrida
9.1. Aduz-se que deveria haver a modulação dos efeitos do acórdão recorrido, com base nos seguintes argumentos.
9.2. A Lei 13.655/2018 incluiu no Decreto-Lei 4.657/1994 (LINDB) disposições sobre segurança jurídica e eficiência na criação e na aplicação do direito público, dentre elas a expressa no acrescido art. 23, segundo o qual: "A decisão administrativa, controladora ou judicial que estabelecer interpretação ou orientação nova sobre norma de conteúdo indeterminado, impondo novo dever ou novo condicionamento de direito, deverá prever regime de transição quando indispensável para que o novo dever ou condicionamento de direito seja cumprido de modo proporcional, equânime e eficiente e sem prejuízo aos interesses gerais" (peça 20, p. 11) .
9.3. Por sua vez, o Decreto-Lei 200/1967 estabelece em seu art. 103 que: "Todo servidor que estiver percebendo vencimento, salário ou provento superior ao fixado para o cargo nos planos de classificação e remuneração, terá a diferença caracterizada como vantagem pessoal, nominalmente identificável, a qual em nenhuma hipótese será aumentada, sendo absorvida progressivamente pelos aumentos que vierem a ser realizados no vencimento, salário ou provento fixado para o cargo nos mencionados planos" (peça 20, p. 11) .
9.4. Os referidos dispositivos normativos exigem aplicação e não devem ser desconsiderados por parte dessa Corte de Fiscalização, no caso de prevalecer a mudança de entendimento estampada no Acórdão 1599/2019-TCU-Plenário (Relator Ministro Benjamin Zymler) , até para evitar que os servidores já aposentados, que tenham satisfeito, até a data de 18 de janeiro de 1995, os pressupostos temporais estabelecidos no art. 193 da Lei 8.112/1990 e que tinham assegurados a vantagem decorrente da opção, prevista no art. 2º da Lei 8.911/1994, por decisão do próprio TCU (Acórdão 2076/2005-TCU-Plenário, de relatoria do Ministro-Substituto Augusto Sherman Cavalcanti) , venham a sofrer uma redução abrupta em seus proventos de inatividade (peça 20, p. 11-12) .
9.5. Nada impede que seja aplicada a modulação determinada no Acórdão 2988/2018-TCU-Plenário, de relatoria da Ministra Ana Arraes, que manteve o pagamento da "opção" sob a forma de vantagem pessoal, a ser absorvida por aumentos remuneratórios dos servidores da Corte de Contas (peça 20, p.12) .
Análise
9.6. A modulação adotada no Acórdão 2988/2018-TCU-Plenário (Relatora Ministra Ana Arraes) ocorreu, tão somente, para os atos já registrados por esta Corte de Contas, conforme se depreende do seu subitem 9.3:
9.3. determinar à Secretaria-Geral de Administração que transforme em vantagem pessoal, passível de absorção pelos reajustes específicos concedidos às carreiras a que pertencem os servidores deste Tribunal, a retribuição parcial da função comissionada ("opção") paga a inativos e pensionistas cujos proventos são calculados com base na remuneração do servidor ativo e cujos atos concessórios já tenham sido objeto de registro.
9.7. Ora, no caso em reexame, o ato administrativo é precário, vez que não houve o respectivo registro em razão da constatação de ilegalidade, o que afasta, por si só, a presunção de legitimidade do ato administrativo que concedeu o benefício à recorrente.
9.8. Demais, disso, não se examina norma de conteúdo indeterminado, conforme previsto no art. 1º da Lei 13.655/2018, que promoveu alteração na Lei de Introdução ao Direito Brasileiro (art. 23 da LINDB - Decreto-Lei 4.657/1942) .
9.9. No que tange ao art. 2º, parágrafo único, XIII, da Lei 9.784/1999, que veda a aplicação retroativa de nova interpretação, é de se ter presente que o TCU dispõe de Lei Orgânica e Regimento Interno, sendo que a Lei do Processo Administrativo pode ser aplicada naquilo que for compatível com o regramento próprio desta Corte de Contas.
9.10. Nessa senda, é de se ressaltar que o art. 260, § 2º, do Regimento Interno deste Tribunal assim dispõe:
§ 2º O acórdão que considerar legal o ato e determinar o seu registro não faz coisa julgada administrativa e poderá ser revisto de ofício pelo Tribunal, com a oitiva do Ministério Público e do beneficiário do ato, dentro do prazo de cinco anos da apreciação, se verificado que o ato viola a ordem jurídica, ou a qualquer tempo, no caso de comprovada má-fé.
9.11. Nesse quadro, o argumento de que teria havido violação ao princípio da vedação de aplicação retroativa de nova interpretação deve ser rechaçado por três razões:
i) não há direito adquirido à exegese;
ii) não houve o registro do ato de aposentadoria da interessada, de tal arte a não se aplicar a máxima de que a "modificação posterior de jurisprudência não alcançaria as situações consolidadas à luz de critério interpretativo anterior". Isto porque poder-se-ia falar em situação consolidada apenas quando o ato de concessão recebe o registro do TCU, por ser ato complexo;
iii) o acórdão que julgar legal o ato de aposentadoria e determinar o seu registro não faz coisa julgada administrativa, nos termos do § 2º do art. 260 do Regimento Interno deste Tribunal.
9.12. Nessa direção, rememora-se a decisão exarada pelo Plenário do STF, no MS 26.196, de Relatoria do Ministro Ayres Brito (Ata 1/2011, DJE 20, de 18/11/2010) , no sentido de que "O que regula os proventos da inatividade é a lei (e não sua interpretação) vigente ao tempo em que o servidor preencheu os requisitos para a respectiva aposentadoria (Súmula 359/STF) . Somente a lei pode conceder vantagens a servidores públicos (...) ".
9.13. A Suprema Corte também deixou assente que "Inexiste direito adquirido com fundamento em antiga e superada interpretação da lei", bem assim afastou o princípio da segurança em caso semelhante ao ora apreciado, em que o registro do ato não foi autorizado pelo TCU e a antiga jurisprudência não havia sido aplicada em relação ao impetrante.
9.14. Nesse quadro, opina-se pela rejeição dos argumentos apresentados.
CONCLUSÃO
10. Da análise de mérito, conclui-se que:
a)	o ato em reexame ofendeu a regra constitucional que limita o valor dos proventos à remuneração do cargo efetivo, introduzida pela Emenda Constitucional 20/1998, em decorrência do deferimento da vantagem "opção" na aposentação da recorrente;
b)	as parcelas remuneratórias decorrentes do exercício das funções comissionadas deixaram de constituir base de incidência para a contribuição previdenciária desde 16/12/1998;
c)	não houve violação aos princípios da segurança jurídica e da isonomia;
d)	não ocorreu violação ao direito adquirido;
e)	não deve ser feita a modulação dos efeitos do acórdão recorrido.
10.1.	Por conseguinte, deve-se negar provimento ao presente recurso.
PROPOSTA DE ENCAMINHAMENTO
11. Ante o exposto, submetem-se os autos à consideração superior, propondo-se, com fundamento no art. 48 da Lei 8.443/1992:
a) conhecer do recurso e, no mérito, negar-lhe provimento; 
b)	informar à recorrente e demais interessados do acórdão a ser proferido, destacando que o relatório e o voto que o fundamentam podem ser acessados por meio do endereço eletrônico www.tcu.gov.br/acordaos.
2.	O Ministério Público junto ao TCU, representado nos autos pelo Procurador Dr. Rodrigo Medeiros de Lima, manifestou-se de acordo com a proposição da unidade técnica, nos termos do parecer de peça 34. 
Eis o Relatório.

não há.

Procurador Rodrigo Medeiros de Lima.

APOSENTADORIA. INCORPORAÇÃO DA PARCELA "OPÇÃO", CONSIDERADA ILEGAL POR VIOLAR A REGRA CONSTITUCIONAL, INTRODUZIDA PELA EMENDA CONSTITUCIONAL 20/1998, QUE LIMITA O VALOR DOS PROVENTOS À REMUNERAÇÃO DO CARGO EFETIVO. INCLUSÃO NOS PROVENTOS DA VANTAGEM DE QUINTOS DECORRENTES DO EXERCÍCIO DE FUNÇÕES COMISSIONADAS APÓS 8/4/1998. DETERMINAÇÃO PARA ADEQUAÇÃO DA PARCELA À MODULAÇÃO ESTABELECIDA PELO STF, NO RE 638.115/CE. PEDIDO DE REEXAME. ARGUMENTOS INSUFICIENTES PARA MODIFICAR O ACÓRDÃO RECORRIDO. NEGATIVA DE PROVIMENTO.

APOSENTADORIA (APOS)

Secretaria de Recursos (Serur).

Aprecia-se, nesta oportunidade, pedido de reexame interposto pela Sra. Verônica Maria Cyreno Amorim em face do Acórdão 6593/2021-TCU-Primeira Câmara, por meio do qual esta Corte de Contas considerou ilegal o ato de aposentadoria emitido em favor da recorrente em razão do pagamento da vantagem "opção" de que trata o art. 2º c/c o art. 11 da Lei 8.911/1994 (c/c art. 18 da Lei 11.416/2006) . Isto porque a recorrente se aposentou em 23/1/2019, portanto depois do advento da Emenda Constitucional 20/1998. Além disso, também fundamentou a ilegalidade a incorporação de quintos, referente a funções comissionadas exercidas em períodos posteriores à vigência da Lei 9.624/1998, em dissonância com a atual jurisprudência do Supremo Tribunal Federal e deste TCU.
2. No pedido de reexame interposto pela recorrente, alega-se, em síntese, que: (i) não houve ofensa à EC 20/1998; (ii) houve contribuição previdenciária sobre a parcela até 28/1/1999; (iii) houve violação dos princípios da segurança jurídica, direito adquirido e isonomia; e (iv) sustenta a modulação dos efeitos do acórdão recorrido.
3. A Secretaria de Recursos (Serur) , em seu parecer, propõe que o recurso interposto pela recorrente seja conhecido, e no mérito, seja a ele negado provimento. A unidade instrutiva concluiu, em suma, que: (i) o ato de aposentadoria ofende a EC 20/1998; (ii) as parcelas remuneratórias decorrentes do exercício das funções comissionadas deixaram de constituir base de incidência para a contribuição previdenciária desde 16/12/1998; (iii) não houve violação aos princípios da segurança jurídica, direito adquirido e isonomia; (iv) não deve ser feita a modulação dos efeitos do acórdão recorrido.
4. O Ministério Público junto ao Tribunal (MPTCU) , em sua manifestação regimental, ratificou as conclusões formuladas pela Serur (peça 34) .
II
5. Reforço o entendimento já externado no despacho de peça 25 no sentido de que o presente recurso seja conhecido, uma vez preenchidos os requisitos de admissão que regem a espécie. 
6. No tocante à análise de mérito do apelo, registro minha concordância com as conclusões da Serur, ratificadas pelo MPTCU, razão pela qual acolho os pareceres precedentes por seus próprios fundamentos, valendo-me, para tanto, da técnica da motivação per relationem, nos termos do art. 2º, § 3º, do Decreto 9.830, de 10 de junho de 2019, sem prejuízo de tecer os comentários a seguir. 
7. Preliminarmente, vale lembrar que a percepção da vantagem denominada "opção", de que trata o art. 2º da Lei 8.911/1994, restou garantida aos servidores que reuniram os requisitos para se aposentar antes do advento da Emenda Constitucional 20, de 16 de dezembro de 1998. Isso porque, a partir da promulgação da referida norma Constitucional, ficou vedada a percepção de parcelas que superassem a última remuneração percebida na atividade. É nesse sentido o teor do art. 40, § 2º, com a redação dada pela EC 20/1998:    
Art. 40 (...) 
§ 2º - Os proventos de aposentadoria e as pensões, por ocasião de sua concessão, não poderão exceder a remuneração do respectivo servidor, no cargo efetivo em que se deu a aposentadoria ou que serviu de referência para a concessão da pensão.  (Redação dada pela Emenda Constitucional 20, de 15/12/98) .
8. A vantagem denominada "opção", ao contrário da incorporação de quintos, só é percebida por ocasião da passagem para a inatividade. Diante de tal peculiaridade e considerando o regramento constante da Constituição Federal a partir de promulgação da EC 20/1998, é irregular perceber a referida parcela caso os requisitos de inativação não tenham sido implementados até 15/12/1998. 
9. Por tal característica, não houve contribuição previdenciária sobre a parcela denominada "opção" no período em que a recorrente esteve em pleno labor, já que ela não era percebida na atividade. Convém mencionar que, no regime de repartição, como é o caso do Brasil, a regra é que as contribuições dos ativos sustentam os benefícios dos inativos. Em outras palavras, a solidariedade entre os contribuintes ativos colabora para o pagamento daqueles que estão aposentados. Posteriormente, quando os ativos se aposentarem, o seu benefício será custeado por quem estiver trabalhando. 
10. Portanto, a incorporação aos proventos de aposentadoria ou pensão de qualquer vantagem sem a respectiva contribuição previdenciária na ativa contraria os princípios da solidariedade, da contributividade e do equilíbrio financeiro e atuarial, todos insculpidos no caput do art. 40 da Constituição Federal.
11. In casu, vale mencionar que o ato de aposentadoria, emitido de forma precária pelo Tribunal Regional do Trabalho da 6ª Região/PE em favor da Sra. Verônica Maria Cyreno Amorim, com vigência na data de 3/7/2017, foi disponibilizado ao TCU em 6/10/2017 e apreciado em 20/4/2021, ocasião em que o ato foi tido por ilegal. Portanto, o ato da recorrente foi apreciado pelo TCU após a prolação do Acórdão 1599/2019-TCU-Plenário, razão pela qual teve o registro negado. Assim, não há que se cogitar a modulação de efeitos pugnada pela recorrente.
12. No que concerne à incorporação de quintos CJ-3 após 8/4/1998, observo que, sobre tal ponto, o voto condutor do acórdão recorrido analisou de forma precisa a questão, atento ao que restou decidido pelo STF no julgamento do RE 638.115/CE. Transcrevo trecho da decisão recorrida: 
9.3.4. promova o destaque da (s) parcela (s) de quintos incorporada (s) pelo exercício de funções comissionadas entre 8/4/1998 e 4/9/2001, transformando-a (s) em "Parcela Compensatória" a ser absorvida por quaisquer reajustes futuros, consoante modulação estabelecida pelo STF no âmbito do RE 638.115/CE, comunicando a este Tribunal as providências adotadas, a teor dos arts. 262, caput, do Regimento Interno e 8º, caput, da Resolução 206/2007, a não ser que devidamente demonstrado que a rubrica está amparada por decisão judicial transitada em julgado.
13. Não há, portanto, nenhum argumento trazido pela recorrente em seu recurso que seja capaz de alterar as conclusões consignadas no subitem 9.3.4 do acórdão recorrido quanto à sobredita incorporação de quintos.
14. Por fim, importa registrar que, em razão da já mencionada competência estabelecida a este Tribunal pelo art. 71, inciso III, da Constituição Federal, os atos de registro de pessoal somente passam a estar plenamente formados, válidos e eficazes quando recebem o registro pela Corte de Contas. Sob essa perspectiva, impõe-se reconhecer que referidos atos possuem, na origem, natureza precária, razão pela qual, até que haja o efetivo julgamento e o consequente registro pela Corte de Contas, tais atos não gozam de definitividade, já que sem o registro não se aperfeiçoam. Por tal razão, não há mácula aos princípios da segurança jurídica, direito adquirido e isonomia.
	Ante o exposto, voto para que seja adotada a minuta de acórdão que ora trago ao exame deste Colegiado.
TCU, Sala das Sessões, em tagDataSessao.
Ministro VITAL DO RÊGO 
Relator